【裁判字號】    91,訴,2600
【裁判日期】    920129
【裁判案由】    偽造文書等
【裁判全文】
臺灣臺中地方法院刑事判決                        九十一年度訴字第二六號
    公  訴  人  臺灣臺中地方法院檢察署檢察官
    被      告  丙○○  女  四.
                己○○  男  四.
右列被告等因偽造文書等案件，經檢察官提起公訴（九十一年度偵字第一七四三四號
），本院判決如左：
    主  文
丙○○共同連續行使偽造私文書，足以生損害於他人，處有期徒刑拾月。
己○○共同連續行使偽造私文書，足以生損害於他人，處有期徒刑壹年。
偽造「邱美容」、「愛嬌」、「金生」、「容仔」、「明鍵」之標單，均沒收。
    事  實
一、丙○○與己○○係夫妻，於民國（下同）八十九年六月三十日前，由己○○擔任
    會首，召集丁○○○、甲○○、庚○○、戊○○及乙○○等人組織民間互助會，
    約定該互助會自八十九年六月二十日起會，至九十一年八月二十日完會，己○○
    、丙○○為使互助會得以順利進行，另以「美雲」、「阿惠」二人名義入會（又
    會員「秀霞」於互助會會期中退會，該會亦由己○○、丙○○承接），該互助會
    會員連會首共計二十七會，每會新臺幣（下同）二萬元，採內標制，每月二十日
    下午八時，在臺中縣大甲鎮○○里○○路○段一二九九巷三十五號會首己○○之
    住處開標，由活會會員填妥姓名及標金之標單後交予丙○○、己○○後競標。詎
    丙○○與己○○二人共同意圖為自己不法所有之概括犯意聯絡，連續於八十九年
    十月二十日、八十九年十一月二十日、八十九年十二月二十日、九十年二月二十
    、九十年三月二十日在上址開標時，未經會員邱美容、蔡愛嬌（以「愛嬌」之名
    入會）、丁○○○（以「金生」之名入會）、蔡容（以「容仔」之名入會）、甲○○之同意，分別擅自冒用邱美容、「愛嬌」、「金生」、「容仔」、「明鍵」
    之名義，填具利息三千三百元、三千六百元、三千七百元、三千四百元、三千四
    百元於標單上，而在開標時提出行使，並向其他尚未標得會款之活會會員詐稱該
    五次係分別由邱美容、蔡愛嬌、丁○○○、蔡容、甲○○標得會款，使活會會員
    邱美容、蔡愛嬌、丁○○○、蔡容、甲○○、戊○○、庚○○、蔡柏奇、張國鐘
    （參加二會）、陳富雄（參加二會）、乙○○、李佩菁（參加二會）、何寶、張
    秀梅、張清香、紀憲政、紀俊賢及「阿芬」（真實姓名不詳，參加二會）等活會
    會員陷於錯誤而交付該五期之會款，共計詐得會款一百八十一萬七千二百元（冒
    用邱美容名義之部分為三十六萬七千四百元、蔡愛嬌名義之部分為三十六萬零八
    百元、丁○○○名義之部分為三十五萬八千六百元、蔡容名義之部分為三十六萬
    五千二百元、甲○○名義之部分為三十六萬五千二百元，計算方式詳如附表所載
    ），足以生損害於邱美容等活會會員。嗣於九十年十月初，因甲○○發覺有異，
    經向己○○查詢後，始知悉上情。
二、案經丁○○○、甲○○、庚○○、戊○○、乙○○訴由臺灣臺中地方法院檢察署
    檢察官偵查起訴。
    理  由
一、訊據被告己○○對右揭事實坦承不諱，被告丙○○則矢口否認有何前揭犯行，辯
    稱：該互助會與伊無關，會首係被告己○○云云。惟查：
（一）被告己○○於八十九年六月三十日前，由己○○擔任會首，召集告訴人丁○○○、甲○○、庚○○、戊○○及乙○○等人組織互助會，約定該互助會自八十
      九年六月二十日起會，至九十一年八月二十日完會，該互助會會員連會首原共
      計二十七會，每會二萬元，採內標制，每月二十日下午八時，在臺中縣大甲鎮
      ○○里○○路○段一二九九巷三十五號會首即被告己○○之住處開標，被告己○○、丙○○為使互助會得以順利進行，另以「美雲」、「阿惠」二人名義入
      會；又會員「秀霞」於互助會會期中退會，該會亦由被告己○○承接，被告己○○於該互助會共參加四會乙節，業經告訴人等指訴明確，且據被告二人於本
      院審理時坦承不諱（見本院九十二年一月十五日審理筆錄），且有互助會會員
      簿、得標明細影本各乙份在卷可憑，足堪信為真實。
（二）再被告二人於八十九年十月二十日、八十九年十一月二十日、八十九年十二月
      二十日、九十年二月二十、九十年三月二十日在其等住處開標時，未經會員邱
      美容、蔡愛嬌（以「愛嬌」之名入會）、丁○○○（以「金生」之名入會）、
      蔡容（以「容仔」之名入會）、甲○○之同意，分別擅自冒用邱美容、「愛嬌
      」、「金生」、「容仔」、「明鍵」之名義，填具利息三千三百元、三千六百
      元、三千七百元、三千四百元、三千四百元於標單上，而在開標時提出行使，
      並向其他尚未標得會款之活會會員詐稱該五次係分別由邱美容、蔡愛嬌、丁○○○、蔡容、甲○○標得會款，而向會員收取如附表所示之會款（另加上會員
      白見堂所繳納之死會會款二萬元）後，該等會款係由被告等所收受使用乙情，
      業據告訴人庚○○於本院審理時指訴綦詳，且有卷附之會員得標明細乙紙在卷
      可憑。被告丙○○雖辯稱：該互助會與伊無關，會首係被告己○○云云。然查
      ：被告己○○於偵查中陳稱：當時是其叫被告丙○○寫下邱美容等會員的名字
      及利息於投標單上，被告丙○○知道這些是其冒標的（見偵查卷第三十頁），
      於本院審理中亦陳稱：會員拿會款來時，被告丙○○會幫忙收取會款（見本院
      九十一二年一月十五日審理筆錄）等語明確。且按互助會為我國盛行之聚資方
      式，互助會首常係因為資金調度困難，為其週轉之方便而起會，而夫妻本為一
      體，之於對方交友、金錢調度狀況應知之甚詳，焉有夫妻同住一屋簷下，而妻
      對其夫之財務、人際關係均完全置之事外，甚者連其夫在家中主持數次開標之
      情事全然不清楚，實與常情不符。況被告丙○○於偵查中曾坦承：被告己○○
      叫伊寫邱美容、「金生」、「容仔」、「愛嬌」、「明鍵」等人的投標單，伊
      知道實際上這些人沒有來投標（見偵查卷第三十二頁）等語，是被告丙○○確
      有與被告己○○共為上開冒標會員會款之犯行，其前揭所辯，尚不足採信。本
      件事證明確，被告二人犯行洵堪認定，應予依法論科。
二、按民間互助會之標單，通常僅填寫一定之金額及姓名，如單從該記載內容上之形
    式上觀之，殊無法瞭解其為何種用意之證明，而必須依據習慣或特約，始足以表
    示該一定之金額即為標取會款之利息，該姓名即為標取會款之會員，故偽造該標
    單應認為偽造同法第二百二十條第一項以文書論之私文書（參見最高法院八十七
    年度台非字第一二號判決意旨）。本件被告己○○、丙○○以偽造標單復持以行
    使之詐術，詐得前揭會款，是核被告二人所為，均係犯刑法第二百十六條、第二
    百二十條第一項、第二百十條行使偽造準私文書罪及同法第三百三十九條第一項
    詐欺取財罪。被告丙○○與己○○二人間，有犯意之聯絡與行為之分擔，應論以
    共同正犯。被告等偽造署押之行為，係偽造準私文書之部分行為，爰不另論罪。
    其等偽造準私文書後復持以行使，偽造之低度行為應為行使之高度行為所吸收，
    而僅應論以行使偽造準私文書罪。被告等以一冒標行為，向數位互助會活會會員
    詐得會款，係一行為而觸犯數同種罪名，屬同種想像競合犯，依刑法第五十五條
    前段規定從同一之罪處斷。再被告等先後多次行使偽造準私文書、詐欺之犯行，
    時間緊接，所犯構成要件相同，顯係基於概括犯意為之，均為連續犯，爰各依刑
    法第五十六條之規定以一罪論，並依法加重其刑。被告等所犯上開二罪間，有方
    法、結果之牽連關係，為牽連犯，應依刑法第五十五條之規定，從一重之行使偽
    造準私文書罪處斷。爰審酌被告二人之素行、犯罪動機、目的、手段、所生危害
    、犯罪所得甚鉅，迄今未與告訴人和解，被告丙○○係依被告己○○之指示而為
    ，暨被告己○○犯後坦承犯行，態度尚稱良好，被告丙○○犯後仍圖飾詞卸責等
    一切情狀，分別量處如主文所示之刑，以資懲儆。至被告等所偽造「邱美容」、
    「愛嬌」、「金生」、「容仔」、「明鍵」之標單，雖未扣案，但無證據證明已
    滅失，爰依刑法第二百十九條為沒收之諭知。
據上論斷，應依刑事訴訟法第二百九十九條第一項前段，刑法第二十八條、第二百二
十條第一項、第二百十六條、第二百十條、第三百三十九條第一項、第五十五條、第
五十六條、第二百十九條，罰金罰鍰提高標準條例第一條前段，判決如主文。
中      華      民      國      九十二      年    一    月    二十九    日
                                     臺灣臺中地方法院刑事第六庭
                                         法  官  劉麗瑛
右正本證明與原本無異。
如不服本判決，應於送達後十日內向本院提出上訴狀（須附繕本），上訴於臺灣高等
法院臺中分院。
                                        書記官
中      華      民      國      九十二      年    一    月    二十九    日
附錄論罪科刑法條
中華民國刑法第三百三十九條
意圖為自己或第三人不法之所有，以詐術使人將本人或第三人之物交付者，處五年以
下有期徒刑、拘役或科或併科一千元以下罰金。
以前項方法得財產上不法之利益或使第三人得之者，亦同。
前二項之未遂犯罰之。
中華民國刑法第二百二十條
在紙上或物品上之文字、符號、圖畫、照像，依習慣或特約，足以為表示其用意之證
明者，關於本章及本章以外各罪，以文書論。
錄音、錄影或電磁紀錄，藉機器或電腦之處理所顯示之聲音、影像或符號，足以為表
示其用意之證明者，亦同。
稱電磁紀錄，指以電子、磁性或其他無法以人之知覺直接認識之方式所製成之紀錄，
而供電腦處理之用者。
中華民國刑法第二百一十條
偽造、變造私文書，足以生損害於公眾或他人者，處五年以下有期徒刑。
中華民國刑法第二百一十六條
行使第二百十條至第二百十五條之文書者，依偽造、變造文書或登載不實事項或使登
載不實事項之規定處斷。
【附表】
一、八十九年十月二十日，冒標邱美容部分（第五會）：被告參與四會，另會員白見
    堂已於第四會標得會款，為死會會會，故共有二十二名活會會員，該次標金為三
    千三百元
    ２２ｘ（00000－0000）＝３６７４００元
二、八十九年十一月二十日，冒標蔡愛嬌部分（第六會）：被告參與四會，另會員白
    見堂已於第四會標得會款，為死會會會，故共有二十二名活會會員，該次標金為
    三千六百元
    ２２ｘ（00000－0000）＝３６０８００元
三、八十九年十二月二十日，冒標丁○○○部分（第七會）：被告參與四會，另會員
    白見堂已於第四會標得會款，為死會會會，故共有二十二名活會會員，該次標金
    為三千七百元
    ２２ｘ（00000－0000）＝３５８６００元
四、九十年二月二十日，冒標蔡容部分（第九會）：被告參與四會，另會員白見堂已
    於第四會標得會款，為死會會會，故共有二十二名活會會員，該次標金為三千四
    百元
    ２２ｘ（00000－0000）＝３６５２００元
五、八十九年十月二十日，冒標甲○○部分（第十會）：被告參與四會，另會員白見
    堂已於第四會標得會款，為死會會會，故共有二十二名活會會員，該次標金為三
    千四百元
    ２２ｘ（00000－0000）＝３６５２００元
    共計一百八十一萬七千二百元


司法院資訊處製作；財團法人民間司法改革基金會備份。
